【裁判字號】    90,交上訴,43
【裁判日期】    900906
【裁判案由】    過失致死
【裁判全文】
臺灣高等法院刑事判決                            九十年度交上訴字第四十三號
    上  訴  人  臺灣基隆地方法院檢察署檢察官
    上  訴  人
    即  被  告  甲○○
    選任辯護人  林世超
    被      告  丙○○
右上訴人因被告業務過失致死案件，不服臺灣基隆地方法院八十九年度交訴字第六十
八號，中華民國九十年一月四日第一審判決（起訴案號：臺灣基隆地方法院檢察署八
十九年度偵字第三一二六號），提起上訴，本院判決如左：
    主  文
原判決關於甲○○部分撤銷。
甲○○無罪。
其他上訴駁回。
    理  由
一、公訴意旨略以：甲○○受僱於大駿通運股份有限公司，丙○○則受僱於三貿通運
    有限公司，均擔任聯結車司機，平日以駕駛聯結車載貨為業，係從事駕駛業務之
    人。民國八十九年二月十八日下午二時五十五分許，甲○○駕駛車號ＫＳ─二三
    八號聯結車（拖車車號三Ｍ─六Ｏ號；下稱王車）裝載砂石，沿瑞八公路由瑞芳
    往瑞濱方向行駛，途經瑞八公路十二點五公里處，原應注意該路段限制時速四十
    公里，且該處係彎道、坡路，應減速慢行，作隨時停車之準備，而依當時情形，
    並無不能注意之情事，乃竟疏未注意，猶以時速約四十二、三公里左右之速度超
    速行駛。適逢姜雪忠駕駛車號ＤＣ─一七九七號自用小客車（下稱姜車），沿瑞
    八公路由瑞濱往瑞芳方向駛來，因丙○○所駕駛之車號ＷＢ─九六五號聯結車（
    拖車車號ＷＲ─七五號；下稱柯車），於彎道停放路肩，緊貼道路白線，遂在劃
    有分向限制線之該路段駛入來車車道，並因閃煞不及而與王車相撞，復因撞擊力
    過大，再與柯車發生碰撞，致姜雪忠受有右側第二至第九肋骨多段骨折、創傷性
    血氣胸之傷害，經送醫後不治死亡。案經姜雪忠之配偶乙○○訴由臺灣基隆地方
    法院檢察署檢察官偵查起訴，因認甲○○、丙○○均涉犯刑法第二百七十六條第
    二項之業務過失致死罪嫌。
二、按犯罪事實應依證據認定之，無證據不得推定其犯罪事實，又不能證明被告犯罪
    者，應諭知無罪之判決，刑事訴訟法第一百五十四條、第三百零一條第一項分別
    定有明文。次按事實之認定，應憑證據，如未能發現相當證據，或證據不足以證
    明，自不能以推測或擬制之方法，以為裁判基礎（最高法院四十臺上字第八十六
    號判例意旨參照）。末按刑法第二百七十六條第二項所定之業務過失致死罪，必
    以業務上有應注意之義務為前提，而按其當時情節，係能注意而不注意者，始足
    構成。且其過失行為與被害人之死亡，須存有相當之因果關係（最高法院四十五
    年臺上字第一四六二號、六十五年臺上字第三六九六號判例意旨參照）。所謂相
    當因果關係者，係指由結果看條件，可認結果係條件所引起者；而由條件看結果
    ，可預認條件能引起結果，則該條件始為相當條件，與結果間具有因果關係。
三、訊據上訴人即被告甲○○，對於在前開時地，所駕駛之王車，與闖入其行車道之
    姜車相撞，姜車駕駛姜雪忠並因之死亡等情，雖坦承屬實，然堅詞否認有過失致
    姜雪忠死亡之犯行，辯稱：其當時以限速內之速度即約三十多公里行駛，姜雪忠
    駕車，突然由對向車道超速駛入其車道，實非其所能注意閃避等語。被告丙○○
    於本院審理期日雖未到庭陳述，惟據其前於偵審及本院受命法官訊問時所陳各節
    ，其對於將柯車停放路肩，而姜車與王車相撞後，迴轉撞及柯車等情，亦供承不
    諱，但亦否認有何過失，辯稱：其於事發前一日，因柯車傳動軸斷裂，而將柯車
    停放該處後，已依規定於車後放置故障標誌之三角錐，且事發時為白天，視線良
    好，不知姜雪忠何以將車駛入對向車道肇事，其並無過失可言。
四、查本件公訴人認被告甲○○、丙○○同涉犯業務過失致死罪嫌，係以甲○○行車
    超速、丙○○違規停車，為本件交通事故肇事原因，業據告訴人乙○○指訴綦詳
    ，復經證人丁○○證述甲○○之車速大約四十二、三公里等語。因以被告甲○○
    超速，丙○○違規停車，致被害人行車視野受阻，駛入來車車道，彼二人均有過
    失云云。惟查：
（一）姜雪忠係因本件交通事故，造成右側第二至第九肋骨多段骨折、創傷性血氣胸
      傷害死亡，業經灣基隆地方法院檢察署檢察官督同法醫師現場履勘，相驗屬實
      ，有勘驗筆錄、驗斷書、相驗屍體證明書各一紙在卷足按。
（二）又本件事發之地點，即瑞八公路十二點五公里處，原屬限速四十公里之路段，
      且係坡路，並劃有分向限制線，為柏油路面，路面乾燥、無缺陷，又當時係晴
      天，有日間自然光線等情，有警製道路交通事故調查報告表及所附之現場圖、
      現場照片在卷可稽。依道路交通安全規則第九十三條第一項第四款所定，行車
      經該路段，原應注意減速慢行，作隨時停車之準備。又同規則第一百十二條第
      十二款規定，汽車發生故障不能行駛，應即設法移置於無礙交通之處。該故障
      車輛驗未移置前或移置後均應豎立交通故障標誌。該標誌在行車時速四十公里
      之路段，應豎立於車身後方五公尺至三十公尺之路面上。被告甲○○、丙○○
      駕駛汽車，原應遵守各該項規定。是以，本件應審酌者，厥為被告甲○○、丙○○有無違反前開規定之情事？又被告二人若有違規情事，該違規行為與姜雪
      忠之死亡結果間，有無相當因果關係？
（三）關於王車途經事發地點附近時，時速如何一節？被告甲○○雖辯稱：其當時時
      速約三十多公里，已減速慢行云云。然查：
  １、本件現場所呈現之王車左輪煞車痕長達二十八點一公尺、右輪煞車痕長達二十
      八點七公尺，王車於撞擊後，整輛車衝入對向車道，再行至路面外之邊坡草堆
      內始完全停住之事實，有警製道路交通事故調查報告表及所附之現場圖、現場
      照片在卷可憑。由此客觀事實比對交通部道路交通安全督導會頒定之「一般公
      路汽車煞車距離、行車速度對照表」數據，一般車輛以時速三十公里之速度行
      駛於乾燥之柏油路面上，其煞車距離最長為五公尺，該項標準可適用於聯結車
      ，亦據交通部六十六年十月二十七日交路（六六）字第一０二七五號函釋在案
      。縱使被告甲○○所駕駛王車為滿載砂石之聯結車，且在下坡路段行駛，因受
      重力加速度之影響，煞車距離理應較一般車輛為長，惟仍不足憑以認定其時速
      僅三十公里，事已至明。
  ２、事發之前，被告丙○○亦在現場目擊，據被告丙○○於檢察官訊問時所述情節
      ：其將柯車停放在往瑞芳方向車道旁之路肩，王車由對向車道行來，車速約四
      十公里等語（見相字卷第二十頁背面）。又證人即駕駛計程車尾隨王車後方行
      駛之丁○○初於警訊中指稱：王車時速約四十公里左右（見相字卷第八頁背面
      ），嗣並於偵審中，迭次敘明：伊當時與王車間尚隔一輛汽車，由於王車速度
      甚慢，伊原本想超車，惟突然見得姜車超越雙黃線，侵入伊車道，伊乃立刻駛
      回自己車道，王車時速約四十二至四十三公里，姜車則在五十公里以上，未及
      兩、三秒間，王車便與姜車對撞（見相字卷第二十二頁背面、偵字卷第二十二
      頁背面、原審卷第十八頁）。於本院受命法官訊問時，更詳予說明，伊自己當
      時時速僅三十公里，而依伊駕駛計程車二十多年之經驗，王車絕不會超過伊十
      公里左右，故而判斷王車時速約四十二至四十三公里等情( 九十年七月三十一
      日訊問筆錄 )。是以，不論依被告丙○○或證人丁○○之證詞，王車時速均在
      四十公里以上，故被告甲○○確未注意依前開規定減速慢行，應可認定無誤。
（四）被告甲○○未注意依規定減速慢行，固堪認定，惟該行為與姜雪忠之死亡結果
      間關係如何？經查：
  １、被告甲○○自承其在三、四十公尺前，即見及姜車駛入其車道等情屬實。則以
      王車時速四十二公里計算，每秒鐘行進距離為十一點六七公尺；至於姜車，據
      證人丁○○稱當時時速在五十公里以上，依此計算，每秒鐘行進距離至少為十
      三點八九公尺，縱認姜車係依限速四十公里行駛，每秒鐘行進距離為十一點一
      一公尺，據此推算，縱或王車與姜車均未煞車，則在兩秒鐘之間，兩車便會相
      撞。此與證人丁○○證稱在聽聞喇叭聲後，約兩、三秒間，王車即與姜車相撞
      等語（見相字卷第八頁背面），核相符合。
  ２、再者，被告甲○○若果減速至時速二十公里行車，則是否得以閃避姜車？按時
      速二十公里者，每秒鐘行進距離為五點五五公尺，而姜車若係依限速四十公里
      行駛，每秒鐘行進距離為十一點一一公尺，據此推算，縱或王車與姜車均未煞
      車，則在三秒鐘之間，兩車仍會相撞。
      是以，被告甲○○辯稱其當時已無從閃避，應非無據。至於告訴人雖一再指稱
      王車可向右閃，以避免與姜車相撞云云。然王車係附有拖車之聯結車，車上滿
      載貨物，有現場照片可憑，王車為體積龐大，車體笨重之聯結車，自難期被告
      甲○○在兩、三秒間，得以順利避開姜車。否則，相對而論，以姜雪忠所駕駛
      者，為較輕巧之小客車，當更有充分之時間閃避，乃何以竟無從閃避而造成兩
      車相撞之情事？
（五）至於被告丙○○將故障之柯車停放路肩，有無違反前開規定之情事？經查，事
      發地點，往瑞芳方向之車道寬四點七公尺，柯車則停放在道路邊線外之路肩，
      並未佔用道路，車後並放置有三只三角錐等情，有警製道路交通事故調查報告
      表及所附之現場圖、現場照片在卷可憑。雖員警所繪之現場圖並未測出三角錐
      放置之距離，惟由現場照片以觀（見相字卷第十二頁上端），其間距離應已在
      五公尺之外。核與道路交通安全規則第一百十二條第十二款規定，尚無不符。
      且查，告訴人庭提姜車車型規格資料所示，姜車車寬僅一點六九公尺，於行經
      柯車旁，既有寬達四點七公尺之車道可供行駛，即難認被告丙○○前開停車有
      妨礙姜車行駛之情事。
五、綜上所述，被告甲○○縱有未依規定，於行經坡路時，注意減速慢行，惟此與交
    通事故之發生，致姜雪忠死亡之結果間，顯無相當因果關係；另被告丙○○則無
    未注意停車安全之情事，均堪認定。而本件經檢察官送請前臺灣省臺北縣區車輛
    行車事故鑑定委員會鑑定結果，認肇事原因，在於姜雪忠在劃有分向限制線路段
    駛入來車道，有該委員會八十九年五月五日八九北行字第六二０號函附北鑑字第
    八九三一六號鑑定意見書可憑（見相字卷第四十四頁）。經送請前臺灣省車輛行
    車事故覆議鑑定委員會覆議結果，仍同原鑑定意見，認姜雪忠駕駛小客車，行經
    彎道上坡且劃有分向限制線路段侵入來車道，為肇事原因，至於被告二人則無肇
    事因素，亦有該委員會八十九年七月四日府覆議字第八九０八０四號函足稽（見
    相字卷第五十七頁）。該覆議委員會九十年五月二十一日府覆議字第八九０八０
    四號函，更說明：「本案姜雪忠為肇事原因；至甲○○超速與丙○○於彎道處路
    邊停車，與本交通事故之發生無相當因果關係」。雖鑑定結果就被告丙○○部分
    ，未斟酌其車輛故障之有利於丙○○之事實，然仍認為本件交通事故之肇事責任
    ，完全在於姜雪忠。此外，復查無其他任何積極事證足以證明被告二人犯業務過
    失致死罪，揆諸前揭規定，自應為彼二人無罪之諭知。
六、原審對於被告丙○○為無罪之諭知，其認事用法，並無違誤，該部分判決應予維
    持。檢察官循告訴人之請求，上訴意旨仍執前詞，主張丙○○有過失，為無理由
    ，該部分之檢察官上訴應予駁回。至於被告甲○○部分，原審未予詳查細酌，遽
    認被告甲○○涉犯刑法第二百七十六條第二項業務過失致死罪，則有未洽，檢察
    官循告訴人之請求，上訴意旨指摘原審量刑過輕，固無理由，而被告甲○○上訴
    意旨否認犯罪，則屬有理由，爰將原判決關於甲○○部分撤銷，改為無罪之諭知
    。
七、被告丙○○經合法傳喚，無正當理由不到庭，爰不待其陳述逕行判決。
據上論斷，應依刑事訴訟法第三百六十九條第一項前段、第三百六十四條、第三百零
一條第一項、第三百六十八條、第三百七十一條，判決如主文。
本案經檢察官謝英民到庭執行職務。
中      華      民      國        九十      年      九    月      六    日
                              臺灣高等法院刑事第五庭
                                  審判長法  官  曾  德  水
                                        法  官  趙  功  恆
                                        法  官  林  立  華
右正本證明與原本無異。
如不服本判決應於收受送達後十日內向本院提出上訴書狀，其未敘述上訴之理由者並
得於提起上訴後十日內向本院補提理由書（均須按他造當事人之人數附繕本）。
                                        書記官  廖  月  女
中      華      民      國    九十    年    九      月         六       日


司法院資訊處製作；財團法人民間司法改革基金會備份。
